【裁判字號】    96,上,236
【裁判日期】    970318
【裁判案由】    清償債務
【裁判全文】
臺灣高等法院臺南分院民事判決           96年度上字第236號
上  訴  人  高昇出版社股份有限公司
法定代理人  甲○○
訴訟代理人  陳宏義  律師
被 上 訴人  華南商業銀行股份有限公司
法定代理人  乙○○
訴訟代理人  禎和  律師
上列當事人間清償債務事件，上訴人對於中華民國96年10月11日
臺灣臺南地方法院第一審判決（96年度訴字第429號）提起上訴
，本院於97年3月4日言詞辯論終結，判決如下：
    主  文
上訴駁回。
第二審訴訟費用由上訴人負擔。
    事  實  及  理  由
一、被上訴人起訴主張：
  (一)、緣訴外人秉宜彩藝印製股份有限公司（下稱秉宜公司）提
      供三菱廠牌商業輪轉印刷機（D-16）及五色張印刷機（D-
      3000LS-5）各乙部（下稱系爭機器）設定抵押予被上訴人
      ，作為向被上訴人借款之擔保，因秉宜公司無法清償借款
      ，被上訴人乃將當時處於分解狀態之系爭機器取回，並自
      行進行拍賣，並於民國（下同）94年1月4日與上訴人簽訂
      機器維護協議書，於94年1月9日將系爭機器交由上訴人進
      行維修保管。被上訴人嗣於94年2月4日將系爭機器進行拍
      賣程序，原係由訴外人張國欽得標，然因訴外人張國欽未
      依約配合進行系爭機器之勘驗手續，兩造則於94年4月15
      日簽訂協議書（下稱系爭協議書），約定如原得標人未履
      行買賣條件，願由次得標人即上訴人買受系爭機器；嗣被
      上訴人與訴外人張國欽間之買賣契約業經解除後，兩造即
      於94年4月29日簽訂確認書，將系爭機器以新台幣（下同
      ）5,000萬元之價格出售予上訴人，被上訴人則於94年5月
      26日塗銷系爭機器所設定之抵押權。被上訴人依上開系爭
      協議書之約定，請求上訴人給付由被上訴人先行墊付組裝
      費用232萬元，然為上訴人所拒，爰提起本訴，求為命上
      訴人應給付被上訴人232萬元，及自96年5月3日民事準備
      書狀繕本送達翌日起至清償日止，按週年利率5％計算之
      利息之判決。原審為伊勝訴判決，並無不合，上訴為無理
      由。
  (二)、聲明：
    1.上訴駁回。
    2.上訴費用由上訴人負擔。
二、上訴人則以：
  (一)、又系爭協議書第1條所稱之費用，為被上訴人承諾初步安
      裝系爭機器供原得標人張國欽勘驗所支出之費用（即被上
      訴人預先支出之232萬元），本來即應由被上訴人負擔，
      至於上訴人將系爭機器占有、拆解機器及搬運等費用，始
      為系爭協議書第3條所稱應由上訴人負擔之費用；另系爭
      協議書第2條所指之費用，則為原得標人張國欽要求交貨
      所需，而在上訴人公司廠房以外之場所另行組裝所生之費
      用，然被上訴人並未支出此部分費用，自不得向上訴人請
      求。
  (二)、依系爭協議書第3條約定：
    1.被上訴人應將系爭機器交付並組裝完成、試車並經運轉後
      ，上訴人始有義務支付系爭機器之組裝費用。然被上訴人
      僅將系爭機器簡單排列，既無固定地基，亦無調整其精密
      度，其他設備如冷卻系統、油墨槽、瓦斯管線等均無組裝
      ，致上訴人於取得系爭機器後，尚耗費一個多月並自行支
      出200餘萬元，始將系爭機器整修組裝至可運轉狀態投入
      印刷生產。被上訴人既未依約將系爭機器組裝完成致可運
      轉之狀態，自不得要求上訴人負擔其支出費用。
    2.又「若乙方嗣後取得該機器所有權，乙方同意上開第一、
      二項所支出之各項費用，均由乙方負擔」，然上訴人於94
      年1月11日即已付清價金並取得機器之占有，亦即上訴人
      早已取得系爭機器所有權，並非嗣後取得，被上訴人自不
      得向上訴人請求任何費用等語，資為抗辯。
  (三)、聲明：
    1.原判決廢棄。
    2.前開廢棄部分，被上訴人在原審之訴駁回。
    3.第一、二審訴訟費用由被上訴人負擔。
三、兩造不爭執之事實：
  (一)、被上訴人前將訴外人秉宜公司所提供並設定動產抵押權之
      系爭機器（原係分解狀態）取回，嗣由被上訴人於94年2
      月4日將系爭機器進行拍賣，訴外人張國欽則以6,008萬元
      得標，並要求被上訴人須將系爭機器完成組裝、試及可
      運轉後始交付尾款，被上訴人因此委託訴外人京東公司前
      往上訴人廠房（系爭機器係由上訴人占有中）進行組裝工
      程，被上訴人並已給付系爭機器組裝費用232萬元予京東
      公司。
  (二)、被上訴人已將系爭機器交付上訴人，並於94年5月26日塗
      銷系爭機器所設定之抵押權；上訴人亦已履行給付價金5,
      000萬元之義務，系爭機器由上訴人使用中。
  (三)、以上不爭執事實，有京東印刷器材有限公司出具之單據三
      紙、94年4月15日機器勘驗出席人員備查簿、華南商業銀
      行拍賣占有動產公告、經濟部工業局94年5月26日工中字
      第09405113990號函附卷可稽（見原審卷第27至29、39至
      40頁），堪信為真實。
四、至於上訴人主張被上訴人應依系爭協議書之約定，給付被上
    訴人先行墊付之組裝費用232萬元等情，則為上訴人所否認
    ，並以前開情詞置辯。是本件應審酌者為：依系爭協議書之
    約定，被上訴人先行墊付之組裝費用232萬元，是否應由上
    訴人負擔？
  (一)、按當事人主張之事實，經他造於準備書狀內或言詞辯論時
      或在受命法官、受託法官前自認者，無庸舉證；又自認之
      撤銷，除別有規定外，以自認人能證明與事實不符或經他
      造同意者，始得為之。民事訴訟法第279條第1項、第3項
      定有明文。亦即，當事人於訴訟上所為之自認，於辯論主
      義所行之範圍內有拘束當事人及法院之效力，法院應認其
      自認之事實為真，以之為裁判之基礎，在未經自認人合法
      撤銷其自認前，法院不得為與自認之事實相反之認定。而
      自認之撤銷，自認人除應向法院為撤銷其自認之表示外，
      尚須舉證證明其自認與事實不符，或經他造同意者，始得
      為之。經查：
    1.上訴人於原審言詞辯論期日對於：「(1)、被上訴人於94年
      1月4日與上訴人簽訂機器維護協議書，並於94年1月9日將
      系爭機器交由上訴人進行維修保管。(2)、兩造於94年4月
      15日簽訂系爭協議書，約定若原得標人未履行買賣條件，
      願由次得標人即上訴人買受系爭機器。嗣因得標人張國欽
      未於94年4月15日當日到場，會勘機器組裝、試及運轉
      情形，被上訴人解除與張國欽間之買賣契約，並於94年4
      月29日簽訂確認書將系爭機器以5,000萬元出售與上訴人
      」等事實，均表示不為爭執（見原審卷第35頁），依民事
      訴訟法第280條第1項前段之規定，視同自認，自有拘束當
      事人及法院之效力。
    2.至於上訴人於本院表示撤銷上開自認，並辯稱：兩造於94
      年1月2日即就系爭機器成立買賣契約，上訴人並於同年月
      11日及付清價金並取得系爭機器之占有，至於日期記載為
      94年1月4日維修保管協議書、同年4月15日協議書及同年4
      月29日確認書等文件，均為配合被上訴人公司作業流程所
      作，與系爭機器之實際買賣情形並不相符云云，並提出證
      人丙○○於本院證述相同情節為憑（見本院卷第37至40頁
      ）。惟證人丙○○為上訴人之公司實際負責人，並代表上
      訴人參與系爭機器之買賣事宜（見本院卷第37頁），與上
      訴人間關係之密切，本即難以期待其為客觀公允之證詞，
      況上訴人對於所謂兩造早於94年1月間即已成立系爭機器
      之買賣契約乙節，亦無法提出其他證據為佐，難謂上訴人
      已舉證證明上開自認與事實不符，依首開說明，上訴人自
      不得撤銷前開自認，亦即當事人於原審所為之自認，仍有
      拘束當事人及法院之效力，法院應認其自認之事實為真實
      ，並以之為裁判之基礎。
  (二)、按解釋意思表示，應探求當事人之真意，不得拘泥於所用
      之辭句，民法第98條定有明文。又按解釋私人之契約應在
      通觀全文，並斟酌立約當時之情形，以期不失立約人之真
      意。兩造於94年4月15日簽訂系爭協議書乙紙（見本院卷
      第22頁）。經查：
    1.系爭協議書第1、2條分別約定：「一甲方（原告）就存放
      乙方（上訴人）台南廠房之秉宜彩藝印製股份有限公司（
      以下簡稱債務人）之商業輪轉印刷機（三菱D-16）及五色
      張印刷機（三菱D-3000LS-5）各乙部，為交貨之必要，甲
      方將於民國94年4月1日派員前往存放地組裝、試，並請
      乙方協助交付予得標人張國欽（以下簡稱得標人），於交
      貨完成後甲方同意返還乙方前於民國94年1月11日為保管
      上揭機器所交付之保證金新台幣（以下同）伍仟萬元，並
      補償乙方因協助甲方辦理占有機器所支出之執行費用、拆
      解機器費用、搬運費用及為維護機器而組裝所支出瓦斯費
      、水電等動力、組裝設備等所生之費用，但最高以新台幣
      壹仟萬元為限。二上項機器如經得標人之要求交貨而需另
      行組裝，其所預先支出之費用約貳佰拾貳萬元，應由甲
      方先行墊付之」：
    (1)、依系爭協議書第1條之約定，被上訴人為將系爭機器交
        付訴外人即原得標人張國欽，並應張國欽之要求，始委
        請訴外人京東公司於94年4月1日派員前往存放處（即上
        訴人公司）組裝、試，被上訴人並為此支付京東公司
        安裝費用232萬元等情，有安裝合約書及收據3紙在卷可
        佐（見原審卷第26、27至28頁）；再參之被上訴人提出
        之安裝前詢價單略為：「若將機器組裝至可發動運轉
        狀態之費用約為230萬元；若將機器組裝至可發動運
        轉，紙張流動順暢、各項印刷動作皆可完成（包括上色
        、畫質清晰等）、機器內部烤箱正常運作之費用約為56
        5萬元」等情（見原審卷第64頁）。足見被上訴人所支
        付之232萬元安裝費用，是將機器組裝至可發動運轉狀
        態，但不包括紙張流動順暢、各項印刷動作皆可完成（
        包括上色、畫質清晰等）、機器內部烤箱正常運作。堪
        認系爭協議書第2條所指「由被上訴人先行墊付之232萬
        元費用」，即為系爭協議書第1條中，被上訴人於94年4
        月1日派員前往上訴人公司處組裝、試系爭機器之費
        用。
    (2)、至於上訴人復辯稱：系爭協議書第2條是指因原得標人
        張國欽所需而在上訴人公司處以外之地方所生之組裝費
        用云云，然若如上訴人所稱第2條係指被上訴人因應第
        三人要求並在他處安裝所生費用，惟就被上訴人而言，
        支出該筆費用並未換得任何利益（並非在上訴人處組裝
        ，亦非上訴人所要求），上訴人卻又於系爭協議書第3
        條應允嗣後取得系爭機器所有權後負擔該筆費用，如此
        之契約解釋，顯與一般交易常情相異，並非可採。
    2.另系爭協議書第3條則以：「三上開機器如經組裝完成、
      試並經運轉後，得標人未於民國94年4月30日前繳交其
      餘價款，經甲方依法解除契約，並依法自行變賣機器，如
      嗣後由乙方取得機器所有權者，乙方同意上開第一、二項
      所支出之各項費用，均由乙方負擔」：
    (1)、依系爭協議書第3條之約定，兩造自有以系爭機器經組
        裝完成、試並經運轉後，得標人未於94年4月30日前
        繳交其餘價款，經被上訴人依法解除契約，並依法自行
        變賣機器，如嗣後由上訴人取得機器所有權，作為上訴
        人同意負擔被上訴人預先支付232萬元組裝費用之停止
        條件。否則，承如前述，系爭機器若未經組裝完成、試
        並經運轉後，亦即上訴人亦獲得某程度之安裝利益，
        上訴人實無於其應支付之買賣價金5,000萬元以外，額
        外再負擔系爭232萬元組裝費用之理。
    (2)、再依系爭協議書第3條：「上開機器『如經組裝完成、
        試並經運轉後，得標人未於民國94年4月30日前繳交
        其餘價款』，經甲方依法解除契約，並依法自行變賣機
        器，如嗣後由乙方取得機器所有權者，…」之前後順序
        及文義，該「運轉」之約定，應係指被上訴人為交貨與
        訴外人即原得標人張國欽，乃委請訴外人京東公司組裝
        系爭機器至可發動運轉之「運轉」而言，尚非指上訴人
        嗣後取得系爭機器所有權之後，被上訴人又負有將系爭
        機器組裝完成、試並經運轉再交付上訴人之義務。況
        衡諸原得標人張國欽係以6,008萬元得標，遠高出第2順
        位即上訴人之投標價5,000萬元甚多，被上訴人願為原
        得標人張國欽支出交付系爭機器前之組裝、搬運及維護
        等費用，顯有其成本效益之商業考量。若嗣後係由上訴
        人買受取得系爭機器所有權，因上訴人之標價較低，被
        上訴人如以相同之優惠條件為上訴人支出上述組裝等費
        用，顯不符合其商業利益。是上訴人辯稱：系爭協議書
        第3條所稱運轉之約定，係指系爭機器經組裝後須可立
        即投入印刷生產之精密組裝運轉程度而言云云，難謂可
        採。從而，兩造約定系爭機器經「運轉」後，應係指被
        上訴人為交貨與訴外人即原得標人張國欽，委請訴外人
        京東公司組裝系爭機器至可發動運轉之運轉程度，顯較
        符合立約人之真意。
  (三)、又訴外人京東公司於94年4月1日至94年4月14日間派員前
      往上訴人公司處組裝、試系爭機器，雖尚未達可立即投
      入印刷生產之工作狀態，惟已至可發動運轉之程度，既為
      兩造所不爭執（見原審卷第50頁），顯見系爭協議書第3
      條所約定：「上開機器如經組裝完成、試並經運轉後」
      之停止條件確已成就，上訴人即應依系爭協議書之約定，
      償還被上訴人先行墊付之組裝費用232萬元甚明。
四、綜上所述，被上訴人主張上訴人尚積欠232萬元之墊付款未
    付，堪信為真實，上訴人所辯則不足取。從而，被上訴人本
    於兩造系爭協議書之契約法律關係，請求上訴人給付232萬
    元，洵屬正當，應予准許。又按給付無確定期限者，債務人
    於債權人得請求給付時，經其催告而未為給付，自受催告時
    起，負遲延責任。其經債權人起訴而送達訴狀，或依督促程
    序送達支付命令，或為其他相類之行為者，與催告有同一之
    效力。遲延之債務，以支付金錢為標的者，債權人得請求依
    法定利率計算之遲延利息。應付利息之債務，其利率未經約
    定，亦無法律可據者，週年利率為百分之五。民法第229條
    第2項、第233條第1項前段及第203條分別定有明文。本件被
    上訴人之請求者為金錢且無確定給付期限，被上訴人併請求
    上訴人應給付自民事準備書狀繕本送達翌日（即96年5月4日
    ）起至清償日止，按週年利率百分之5計算之利息，為有理
    由，應予准許。原審就此為被上訴人勝訴之判決，核無不合
    ，上訴論旨求予廢棄改判，為無理由，應予駁回。
五、本件事證已臻明確，兩造其餘攻擊、防禦及舉證，經審酌後
     核與本院心證形成與判決結果均無影響，爰不另一一論述
     ，附此敘明。
六、據上論結，本件上訴為無理由，依民事訴訟法第449條第1項
    、第78條，判決如主文。
中    華    民    國    97    年    3    月    18    日
                  民事第二庭    審判長法  官  丁振昌
                                      法  官  吳上康
                                      法  官  李素靖
上為正本係照原本作成。
如對本判決上訴，須於判決送達後20日內向本院提出上訴狀，未
表明上訴理由者，應於上訴後20日內，向本院提出理由書（須附
繕本）。依法須繳納裁判費並應委任律師為訴訟代理人，始得上
訴。
中    華    民    國    97    年    3     月    18    日
                                      書記官  林鈴香
【附記】
民事訴訟法第466條之1：
(1)對於第二審判決上訴，上訴人應委任律師為訴訟代理人。但上
  訴人或其法定代理人具有律師資格者，不在此限。
(2)上訴人之配偶、三親等內之血親、二親等內之姻親，或上訴人
為法人、中央或地方機關時，其所屬專任人員具有律師資格並經
法院認為適當者，亦得為第三審訴訟代理人。
民事訴訟法第466條之2：
  上訴人無資力委任訴訟代理人者，得依訴訟救助之規定，聲請
  第三審法院為之選任律師為其訴訟代理人。


司法院資訊處製作；財團法人民間司法改革基金會備份。
